【裁判字號】    99,再易,34
【裁判日期】    991222
【裁判案由】    塗銷所有權移轉登記等
【裁判全文】
臺灣高等法院高雄分院民事判決          99年度再易字第34號
再審原告    劉瑩筠即劉慧玲
訴訟代理人  莊國士
再審被告    李銘松
            邱  鑾
共     同
訴訟代理人  王仁聰律師
            蔡桓文律師
上列當事人間請求塗銷所有權移轉登記等事件，再審原告對於民
國99年8月3 日本院99年度上易字第118號確定判決，提起再審之
訴，本院於民國99年12月8日言詞辯論終結，判決如下：
    主  文
再審之訴駁回。
再審訴訟費用由再審原告負擔。
    事 實 及 理 由
一、再審原告主張：鈞院民國（下同）99年度上易字第118 號確
    定判決就再審原告所提起請求塗銷所有權移轉登記等之訴，
    有民事訴訟法第496 條第1 項第1 款適用法規顯有錯誤之情
    形，其理由如下：
  (一)坐落高雄市○○區○○段四小段710 地號土地（下稱系爭土
    地），原登記為再審被告邱鑾單獨所有，其中應有部分1/2
    於79年12月21日以買賣為原因移轉登記與訴外人國大飯店
    股份有限公司（下稱國公司），國公司則於80年9 月24
    日將該1/2 以買賣為原因移轉登記與伊，伊自斯時起即與邱
    鑾為系爭土地之共有人。又系爭土地上之建物即建號3368號
    門牌號碼高雄市○○區○○街32號（下稱系爭建物），原亦
    於79年7 月20日登記為再審被告邱鑾單獨所有，而於伊取得
    系爭土地所有權後，就系爭建物即與邱鑾間有基地租賃關係
    存在。嗣邱鑾於95年9 月29日以新台幣（下同）750 萬元將
    其在系爭土地之應有部分及系爭建物出賣與再審被告李銘松
    ，並已收受225 萬元之價金，惟李銘松因邱鑾無法保證伊不
    會行使優先購買權，經要求返還價金遭拒後，乃起訴請求邱
    鑾返還該225 萬元，雙方並於訴訟中方調解成立，由邱鑾返
    還135 萬元及將系爭建物移轉登記與李銘松，此顯係以移轉
    系爭建物為應返還餘款90萬元之代價，並已於96年4 月3 日
    辦畢移轉登記。而邱鑾將系爭建物移轉登記與李銘松時，並
    未依土地法第104 條規定通知伊行使優先購買權，則再審被
    告間就系爭建物之買賣及移轉登記行為，顯已侵害伊之優先
    購買權，再審原告乃依土地法第104 條之規定，提起前程序
    訴訟。
  (二)前程序臺灣高雄地方法院98年度訴字第2075號以再審原告取
    得系爭土地應有部分二分之一時，土地及建物分屬國公司
    及再審被告邱鑾，故無民法第425 條之1 第1 項規定之適用
    ，認再審原告對系爭房屋無優先承買權，為再審原告敗訴之
    判決。再審原告不服依法聲明上訴，並以再審原告於一審法
    院係主張依民法第425 條之1 第1 項之規定及最高法院48年
    度台上字第1457號判例及最高法院73年度第5 次民事庭會議
    決議意旨，即國公司於取得系爭土地應有部分二分之一時
    ，即就系爭房屋有租賃關係存在，再審原告係因國公司受
    讓系爭土地應有部分二分之一，而依民法第425 條之規定取
    得受讓土地與系爭房屋之租賃關係，並對系爭房屋擁有優先
    承買權。嗣經鈞院前程序審理後，以再審被告邱鑾取得系爭
    建物所有權之日期為79年7 月20日，移轉系爭土地應有部分
    二分之一與國公司之日期為79年12月21日，均在民法債編
    修正公佈施行前，雖不得據以主張適用民法第425 條之1 第
    1 項規定而推定邱鑾與國公司間有租賃關係存在，惟在修
    法前已有前開最高法院判例及決議存在，均認定此種情形，
    除有特別情事外，應推斷有默許房屋繼續使用土地之意思，
    且其受推斷之法律關係性質當屬租賃關係，準此，本件再審
    被告邱鑾將系爭土地應有部分二分之一移轉登記與國公司
    之日期雖在民法第425 條之1 修正之前，然亦有前開判例及
    決議之適用，因此再審原告主張本件得依前開判例及決議意
    旨而推定其與再審被告有租賃關係存在應屬可採，然本件因
    系爭土地原為邱鑾所有，於78年間與莊國士合建，莊國士連
    同將高雄市○○區○○段四小段689 、690 地號土地規劃為
    基地，興建五層樓房乙棟及十八層大廈一棟，五層樓房即系
    爭房屋，邱鑾取得其自有系爭建物所有權，莊國士取得系爭
    土地應有部分二分之一及地下室產權，有合建契約可證，興
    建完成後，邱鑾取得系爭房屋所有權，並依合建契約將系爭
    土地應有部分登記予莊國士所指定之國公司，準此，邱鑾
    係基於履行合建契約而為移轉登記，並基於合建契約之約定
    而取得系爭建物所有權，可見雙方於邱鑾移轉系爭土地應有
    部分予國公司時並無與國公司成立租賃關係之效果意思
    ，故本件係屬特別情事而不受推定有租賃關係效果之拘束，
    再審原告認有租賃關係存在之主張並不足採云云，判決駁回
    再審原告之上訴。
  (三)惟最高法院48年度台上字第1457號判例意旨係謂：「土地與
    房屋為各別不動產，各得單獨為交易之標的，且房屋性質上
    不能與土地使用分離而存在，亦即使用房屋必須使用該房屋
    之地基，故土地及房屋同屬一人，而將土地及房屋分開同時
    或先後出售，其間雖無地上權設定，然除有特別情事，可解
    釋為當事人之真意，限於賣屋而無基地之使用外，均應推斷
    承買人默許房屋承買人繼續使用土地」，又最高法院73年度
    第5 次民事庭決議將此種情形議決其法律上之性質為租賃關
    係。準此，再審被告如欲主張本件再審被告邱鑾將系爭土地
    移轉與國公司不得依前開判例及決議內容推斷有租賃關係
    存在，即須舉證證明當時有特別情事足以解釋當事人真意僅
    限於房屋而無基地使用情形方足當之，不能僅以雙方取得土
    地及房屋均係在履行契約之義務，即謂該契約係前開判例及
    決議所指之特別情事。且前開判例及決議所稱之買賣雙方亦
    均係因履行買賣契約之義務而為土地所有權之移轉。因此本
    件邱鑾依合建契約取得系爭房屋所有權及國公司依合建契
    約取得系爭土地應有部分二分之一，僅為雙方取得房屋及基
    地所有權之原因行為，並非可解釋為邱鑾僅須使用房屋而不
    使用基地之特別情事。又合建契約其性質屬承攬與買賣之混
    合契約，本件莊國士與邱鑾間所簽訂之合建契約即屬之。亦
    即由莊國士以承攬契約之承攬人地位出資在系爭土地上興建
    房屋，興建完成後，由邱鑾以承攬契約定作人之地位取得大
    部分之建物，其應給付莊國士之承攬報酬則以其所有之系爭
    土地二分之一應有部分抵充，因此莊國士於出資興建系爭房
    屋後，將其所有權登記為邱鑾所有，同時接受邱鑾將系爭土
    地應有部分二分之一移轉登記為莊國士所指定之國公司所
    有，均係在履行買賣與承攬契約所約定之義務，均非係「雙
    方有何特別約定可解釋為當事人真意限於賣屋而無基地之使
    用」情事。然原審確定判決竟適用前開最高法院判例及決議
    意旨認定國公司與邱鑾間在轉讓系爭土地應有部分二分之
    一時，並無租賃關係存在，並進而認定再審原告與邱鑾間無
    租賃關係存在，不得主張優先承買系爭房屋，亦即不依前開
    判例意旨認定系爭土地與系爭房屋間有租賃關係存在，其適
    用法規顯有錯誤。綜上所陳，爰於法定期限內提起本件再審
    之訴，並聲明：1 、鈞院99年8 月3 日99年度上易字第118
    號民事確定判決應予廢棄。2 、台灣高雄地方法院98年度訴
    字第2075號民事判決廢棄。3 、再審被告應將坐落高雄市○
    ○區○○段四小段690 、710 地號土地上鋼筋混凝土造五層
    樓房乙棟（門牌號碼：高雄市○○區○○街32號，建號：33
    68號) 於96年4 月6 日所為所有權移轉登記塗銷。4 、再審
    被告邱鑾應於再審原告給付90萬元時，將前項房屋所有權移
    轉登記為再審原告所有。5 、訴訟費用（含再審前之第一、
    二審訴費用）均由再審被告負擔。
二、再審被告則以：
  (一)按鈞院前程序確定判決理由略謂：「邱鑾既係基於履行合建
    契約之意思而為移轉，並基於合建契約之約定而取得以自有
    土地為基地之系爭建物所有權，且無其他與莊國士間權利義
    務之調整（例如就另棟18層部分取得利益等），可見其於移
    轉系爭土地應有部分與國公司時，並無與國公司成立租
    賃關係之效果意思，…」等語，是原確定判決認兩造間基於
    合建契約而交互分配地上建物、地上建物坐落土地及地下室
    （由邱鑾取得地上建物所有權，莊國士取得地上建物坐落土
    地之所有權二分之一及地下室之所有權），無另與莊國士就
    例如地上建物隔壁之18層樓部分進行利益調整，而認再審被
    告邱鑾於移轉系爭土地應有部分二分之一與國公司（莊國
    士指定之以莊國士為實際負責人之第三人）時，並無與國
    公司成立租賃關係之效果意思，是原確定判決亦認為系爭合
    建契約所為之地上建物、地下室及土地所有權之分配，實已
    包含調整與莊國士間之權利義務之效果，故足認系爭合建契
    約已排除有成立租賃契約之效果意思，自不得再推定有租賃
    契約；至於雙方間各自取得之地上建物、地下室與坐落土地
    間之使用收益關係，亦於合建契約中已有安排（詳如第二點
    所述），故雖再審被告邱鑾取得之系爭建物有坐落第三人國
    公司土地之事實，惟因再審被告邱鑾亦讓與系爭土地所有
    權二分之一予莊國士指定之國公司，且由莊國士取得之地
    下室亦有使用再審被告邱鑾之系爭土地所有權二分之一之事
    實，足認系爭合建契約就房屋（包含地上建物及地下室）與
    土地間之使用收益關係已有安排，並無另成立租賃契約之意
    思，此即最高法院48年台上字第1457號判例中之「特殊情事
    」，故本件自不能推定有租賃關係，原審判決因此認為系爭
    合建契約即為反證無租賃契約存在之「特殊情事」，其適用
    法規自無錯誤，故再審原告主張本件再審理由，顯無理由。
  (二)系爭合建契約除分配所有權之外，實際上亦含有容認雙方相
    互以地上建物及地下室使用他方系爭基地之意思在內，故對
    於各自之地上建物及地下室使用系爭基地之關係，其性質解
    釋上應屬於使用借貸關係，而非另成立租賃關係，始符合一
    般合建契約之目的及當事人之期待：
    1、本件合建契約本文及第一、二條約定：「茲甲方（即邱
       鑾）提供坐落高雄市○○區○○段四小段710 號之土地
       。面積約為80平方公尺，為建築基地與乙方合作建築大
       廈，經雙方協議訂立條約如左」、「上開基地由乙方（
       即莊國士）全權規劃設計興建，建照申請及所有營建費
       用全由乙方負責。」、「甲方可分得甲方自有地部份地
       上壹～伍層包括內部增建之全部，詳如附平面圖。乙方
       分得新興段四小段710 號土地持分1/2 土地所有權及地
       下室壹樓所有權。」故莊國士係以規劃、設計及興建地
       下一層及地上五層之建築物為代價，並以取得系爭基地
       所有權二分之一，及興建完成之地下一層之所有權為利
       益，而與再審被告邱鑾訂立合建契約，是於合建契約訂
       立時，莊國士理當已就契約分配所有權之事項加以計算
       後，才會與再審被告邱鑾訂立合建契約，故系爭合建契
       約除分配所有權之外，實際上亦含有容認雙方相互以地
       上建物及地下室使用他方系爭基地之意思在內，故對於
       各自之地上建物及地下室使用系爭基地之關係，解釋上
       應屬於使用借貸關係。
    2、若認再審被告邱鑾與訴外人莊國士在訂立合建契約時，
       並無約定相互無償使用各自分得之土地，而須依最高法
       院48年台上字第1457號判例推定有租賃關係，則因兩造
       分得之土地各為二分之一，但建物部分邱鑾取得地上五
       層，莊國士取得地下一層，並各自使用系爭土地，如邱
       鑾反而尚須給付租金予莊國士，此顯非當時雙方訂立系
       爭合建契約內容之真意！
    3、而莊國士對於分得之系爭基地所有權二分之一，既指定
       登記予第三人國公司（以莊國士為實際負責人），嗣
       第三人國公司又將系爭所有權二分之一移轉予再審原
       告，而其既係莊國士之外甥女，對於系爭基地與地上建
       物及地下室之利用關係，即難諉為不知，自應同受系爭
       合建契約之拘束（參酌大法官解釋第349 號解釋文之法
       意），否則如認其不受系爭合建契約之拘束，不啻使系
       爭合建契約之當事人即莊國士得以透過移轉系爭基地所
       有權二分之一之行為，而毀棄契約之拘束力，此顯與誠
       信原則有違，故再審原告之主張顯無理由等語資為抗辯
       。並於本院聲明：(1)再審之訴駁回。(2)再審費用由再審
       原告負擔。
三、按判決於送達前確定者，提起再審之訴之30日不變期間自送
    達時起算，此觀民事訴訟法第500 條第2 項前段、第1 項之
    規定自明，查本院前程序99年度上易字第118 號民事判決係
    於99年8 月3 日宣判並確定，於99年8 月9 日送達再審原告
    ，此業經本院調閱上開前程序卷查明無誤，而本件再審原告
    係以原確定判決有適用法規顯有錯誤為提起再審之事由，自
    應以如上開規定以再審原告收受第二審判決送達時即99年8
    月9 日提起再審之訴不變期間之起算日，故再審原告於99年
    9 月7 日提起本件再審之訴（見本院收狀章），尚未逾30日
    之不變期間，自屬合法，先予明。
四、本件爭點
    原確定判決是否有適用法規顯有錯誤之情形？
五、本院之判斷
  (一)經查，系爭土地原為邱鑾所有，邱鑾於78年間與莊國士簽訂
    合建契約，約定由邱鑾提供該筆土地與莊國士合建，並由莊
    國士負責規劃設計及興建（嗣莊國士則連同將同段689、690
    地號土地規劃為基地而興建5層樓房1 棟及18層大樓1棟，其
    中5 層樓房即為系爭建物），邱鑾可取得系爭建物，莊國士
    則取得系爭土地應有部分二分之一及地下室所有權，嗣系爭
    建物興建完成後於79年7 月20日辦理第1 次所有權登記（俗
    稱保存登記）由邱鑾取得所有權，邱鑾則依合建契約約定，
    將系爭土地應有部分二分之一於79年12月21日移轉登記給莊
    國士指定之國公司，以上事實除有合建契約、地政機關之
    異動索引資料附於前程序卷可稽外，且為兩造於前程序所不
    爭執之事實，自堪認定為真正。查邱鑾既是與莊國士訂立合
    建契約，並依合建契約而為分配，則邱鑾所分配到之系爭房
    屋坐落在莊國士（其指定登記人為國公司）所分配到之應
    有部分二分之一土地上，應係莊國士同意無條件將土地供邱
    鑾所有之房屋使用，同理，莊國士所分得之地下室亦坐落在
    邱鑾所有應有部分二分之一之土地上，邱鑾亦是同意無條件
    供莊國士使用，亦即實際上雙方有容認他方相互以地上建物
    及地下室使用他方系爭基地之意思，故解釋上雙方之關係應
    非租賃關係，始合乎合建契約之精神，原確定判決就此個案
    認雙方無成立租賃關係之效果意思，此事實之認定尚難認有
    適用法規顯有錯誤之情事。
  (二)次查，依上所述，邱鑾在移轉系爭土地應有部分二分之一予
    國公司時，與國公司間既無成立租賃關係，則再審原告
    自無從經由國公司之移轉登記而承受及主張與邱鑾間有租
    賃關係存在，自亦無從基於租賃關係而得行使土地法第104
    條之優先購買權，原確定判決維持前程序第一審所為不准再
    審原告行使優先承買權之判決，並無不當。
六、綜上所述，再審原告提起本件再審之訴為無理由，應予駁回
    。
七、兩造其餘攻擊防禦方法與判決之結果，不生影響，爰不予一
    一論述，併此明。
八、據上論結，本件再審之訴為無理由，依民事訴訟法第505條
    、第449條第1 項、第78條，判決如主文。
中    華    民    國    99    年    12    月    22    日
                              民事第四庭
                                  審判長法官 蔡文貴
                                  法      官 謝靜雯
                                  法      官 黃科瑜
以上正本證明與原本無異。
本判決不得上訴。
中    華    民    國    99    年    12    月    23    日
                                  書  記  官 彭筱瑗

司法院資訊處製作；財團法人民間司法改革基金會備份。
